ACORDAO-COMPLETO-2291954

ACÓRDÃO 184/2019 ATA 1/2019 - PRIMEIRA CÂMARA

VISTOS, relatados e discutidos estes autos de Tomada de Contas Especial instaurada pelo Ministério do Desenvolvimento Social e Combate à Fome, em razão da não aprovação da prestação de contas referente ao Termo de Responsabilidade 1.519/MPAS/SEAS/2001, assinado pelo Município de Reserva do Iguaçu (PR) e pelo então Ministério da Previdência e Assistência Social, cujo objeto foi a construção de um Centro de Geração de Renda, com área de 570,69 m², localizado na Rua João José Ribeiro, s/nº , quadra 32, naquele município, com o intuito de melhorar a qualidade de vida de 132 pessoas carentes, por meio da fabricação de produtos têxteis,
ACORDAM os Ministros do Tribunal de Contas da União, reunidos em sessão da Primeira Câmara, diante das razões expostas pelo Relator, em:
9.1. acolher parcialmente as alegações de defesa apresentadas pelo Sr. Elias Farah Júnior; 
9.2. com fulcro nos art. 1º, I, 16, II, 18 e 23, II, da Lei 8.443/1992, julgar regulares com ressalva as contas do Sr. Elias Farah Júnior, conferindo-lhe quitação; e
9.3. dar ciência deste acórdão ao responsável, ao Município de Reserva do Iguaçu (PR) e ao Ministério do Desenvolvimento Social e Combate à Fome.

Tomada de Contas Especial instaurada pelo Ministério do Desenvolvimento Social e Combate à Fome, em razão da impugnação total de despesas do Termo de Responsabilidade nº 1.519/MPAS/SEAS/2001, celebrado com a Prefeitura Municipal de Reserva do Iguaçu/PR, tendo por objeto "Ações de geração de renda".

Primeira Câmara

Prefeitura Municipal de Reserva do Iguaçu - PR.

3. Interessados/Responsáveis:
3.1. Interessado: Ministério do Desenvolvimento Social (CNPJ 05.526.783/0001-65).
3.2. Responsável: Elias Farah Júnior (CPF XXX.272.879-XX), ex-prefeito municipal de Reserva do Iguaçu - PR.

13.1. Ministros presentes: Raimundo Carreiro (na Presidência) e Benjamin Zymler (Relator).
13.2. Ministro-Substituto convocado: Marcos Bemquerer Costa.

BENJAMIN ZYMLER

Cuidam os autos de tomada de contas especial instaurada pelo Ministério do Desenvolvimento Social e Combate à Fome, em razão da não aprovação da prestação de contas referente ao Termo de Responsabilidade 1.519/MPAS/SEAS/2001 (peça 1, p. 12) , assinado pelo Município de Reserva do Iguaçu (PR) e pelo então Ministério da Previdência e Assistência Social, cujo objeto foi a construção de um Centro de Geração de Renda, com área de 570,69 m², localizado na Rua João José Ribeiro, s/nº , quadra 32, naquele município, com o intuito de melhorar a qualidade de vida de 132 pessoas carentes, por meio da fabricação de produtos têxteis.
2.	O auditor destacou que os seguintes documentos foram acostados aos presentes autos:
	a) Plano de Trabalho datado de 20/12/2001 (peça 1, p. 16 a 20) : previu a construção de um Centro de Geração de Renda com área de 570,69m², na Rua João José Ribeiro, s/nº , quadra 32, em Reserva do Iguaçu (PR) ;
	b) Pareceres Técnicos de 28/12/2001 (peça 1, p. 22 e 24) : sugerem a aprovação do projeto, no valor de R$ 106.240,65 (cento e seis mil e duzentos e quarenta reais e sessenta e cinco centavos) ;
	c) Termo de Responsabilidade 1.519/MPAS/SEAS/2001 (peça 1, p. 28 a 34) : assinado em 28/12/2001 e publicado no D.O.U. de 21/1/2002 (peça 1, p. 36 a 38) ;
	d) Parecer Técnico 430/2014, de 2/10/2014 (peça 1, p. 4 a 6) : analisou a consecução do objeto do Termo de Responsabilidade 1.519/MPAS/SEAS/2001, tendo concluído pela aprovação de R$ 16,18 (dezesseis reais e dezoito centavos) e pela reprovação de R$ 79.983,82 (setenta e nove mil e novecentos e oitenta e três reais e oitenta e dois centavos) , em razão da não comprovação da regular execução do objeto avençado e do não alcance do interesse público almejado; e
	e) Termo de Aprovação e Reprovação Parciais, de 6/10/2014: confirmou a conclusão a que chegou o parecer técnico acima citado.
3.	Após analisar os referidos documentos, o auditor destacou que:
	a) a cláusula terceira do Termo de Responsabilidade 1.519/MPAS/SEAS/2001 estipulou que, visando à consecução do objeto avençado, o concedente repassaria R$ 80.000,00 (oitenta mil reais) , por intermédio do Fundo Nacional de Assistência Social, e que o Município de Reserva do Iguaçu (PR) aportaria R$ 26.240,65 (vinte e seis mil e duzentos e quarenta reais e sessenta e cinco centavos) , a título de contrapartida;
	b) a cláusula quinta do mencionado termo fixou o prazo de vigência em 12 meses, dos quais 10 meses seriam destinados para execução da avença e 2 meses para a apresentação da prestação de contas. Note-se que a vigência seria prorrogada “de oficio” no caso de atraso na liberação dos recursos;
	c) o concedente transferiu o valor de R$ 80.000,00 (oitenta mil reais) , no dia 5/7/2002, por meio da ordem bancária 2002OB002191. Esses recursos foram creditados na conta específica em 9/7/2002 (peça 1, p. 40 e 42) ;
	d) em 9/9/2002, a Prefeitura Municipal de Reserva do Iguaçu (PR) , por meio do Ofício 168/2002 - GAPRE (peça 1, p. 50) , informou que, com o valor repassado, poderia construir mais duas estruturas. Em seguida, por intermédio do Ofício 188/2002 – GAPRE (peça 1, p. 52) , o referido ente federado solicitou a prorrogação do prazo de vigência por 8 meses. Por meio de um parecer técnico (peça 1, p. 56) , o concedente atendeu essa solicitação, tendo esclarecido que não deveria haver prejuízo para o alcance dos objetivos fixados no termo sob comento. Dessa forma, o referido ajuste vigeu no período de 28/12/2001 a 9/1/2004. Aduzo que a apresentação da prestação de contas deveria ocorrer até 9/3/2004, conforme disposto na cláusula quinta do termo do ajuste com a alteração promovida pelo ofício OF/MAPS/CGGCC/N.º 273, de 22/5/2003 (peça 1, p. 58) ;
	f) no dia 29/4/2005, o Ministério do Desenvolvimento Social e Combate à Fome enviou ofício ao Prefeito de Reserva do Iguaçu/PR (peça 1, p. 60) , no qual informou que havia sido efetuado o registro da inadimplência junto ao SIAFI, em razão da não apresentação da prestação de contas final;
	g) em resposta, a Prefeitura de Reserva do Iguaçu (PR) solicitou, por meio do Ofício 152/05-GAB, de 31/5/2005 (peça 1, p. 64) , que o Ministério encaminhasse cópia do processo, visando à regularização da inadimplência. No dia 28/6/2005, o ente municipal encaminhou o Ofício 181/2005-GAB (peça 1, p. 66) , no qual informou que estava levantando a documentação necessária para sanar as irregularidades. Além disso, asseverou que estavam sendo tomadas as medidas judiciais cabíveis para responsabilizar o Sr. Elias Farah Junior. Assim sendo, pleiteou a exclusão da inscrição do município como inadimplente no sistema SIAFI;
	h) por meio do Ofício 2.910, de 30/6/2005 (peça 1, p. 68) , o Ministério do Desenvolvimento Social e Combate à Fome reiterou a solicitação da prestação de contas final e esclareceu que o município permanecia inadimplente devido à não apresentação do mencionado documento;
	i) no dia 24/10/2005, a Prefeitura de Reserva do Iguaçu (PR) encaminhou a prestação de contas, por meio do Ofício 311/2005 (peça 1, p. 72 a 74) , além da GRU referente ao valor de R$ 16,18 (dezesseis reais e dezoito centavos) , recolhido em 26/10/2005 (peça 1, p. 76) ;
	j) o Ministério do Desenvolvimento Social e Combate à Fome, após analisar a documentação enviada pelo município, solicitou, por intermédio do Ofício 3.823, de 11/11/2005 (peça 1, p. 82) , o encaminhamento da conciliação bancária e do comprovante de utilização da contrapartida no valor de R$ 8.936,14 (oito mil e novecentos e trinta e seis reais e quatorze centavos) . Diante disso, no dia 12/12/2005, a Prefeitura Municipal de Reserva do Iguaçu (PR) encaminhou a conciliação bancária (Ofício 361/2005-GAB - peça 1, p. 86) ;
	k) em 1º/9/2006, o Ministério do Desenvolvimento Social e Combate à Fome informou, no Ofício 2.796 (peça 1, p. 88 a 92) , que a documentação encaminhada pela Prefeitura Municipal de Reserva do Iguaçu (PR) não atendia ao que havia sido solicitado pelo concedente. Adicionalmente, registrou a existência das seguintes irregularidades:
	- a Declaração de Guarda e Conservação de Documentos Contábeis não foi assinada pelo setor contábil;
	- os extratos bancários estavam incompletos, uma vez que não informavam as datas das entradas de recursos e das aplicações no mercado financeiro nem os valores dos rendimentos decorrentes dessas aplicações;
	- a Relação de Bens apresentava valores divergentes do que havia sido pactuado;
	- a contrapartida não foi utilizada em sua totalidade;
	- as fotos encaminhadas não mostravam a placa de identificação do convênio nem comprovavam o funcionamento do Centro de Geração de Renda;
	- a nota fiscal 4.748 não apresenta data de emissão;
	- os valores constantes da declaração da autoridade competente estavam em desacordo com aqueles apresentados nos demais documentos; e
	- o relatório emitido pelo Conselho Municipal de Assistência Social informou que a obra não foi concluída, apesar de já ter expirado o prazo da vigência. Além disso, no local ocorriam feiras, rodeios ou festas, o que ia de encontro ao que havia sido pactuado;
	l) a Tomada de Contas Especial realizada pelo Município apontou as seguintes irregularidades:
	- a obra construída diverge do que havia sido pactuado e não foi concluída; e
	- o valor licitado atingiu R$ 100.371,35 (cem mil e trezentos e setenta e um reais e trinta e cinco centavos) , inferior ao que havia sido avençado, que alcançou R$ 150.000,00 (cento e cinquenta mil reais) ;
	m) nesse cenário, o concedente não aprovou a prestação de contas. Assim, o ministério informou à prefeitura que deveria ser comprovada a adoção das providências necessárias para obter o ressarcimento dos recursos em tela. Em seguida, no dia 1º/9/2006, aquele órgão federal solicitou ao Sr. Elias Farah Júnior, por meio do Ofício 2.799/2006 (peça 1, p. 96 a 98) , a apresentação da prestação de contas final do Termo de Responsabilidade 1.519/MPAS/SEAS/2001, nos termos da IN STN 1/1997;
	n) em 15/3/2007, a Prefeitura Municipal de Reserva do Iguaçu (PR) , por meio do Ofício 74/2007 – GAB (peça 1, p. 104 a 108) , esclareceu que foram tomadas medidas para localizar a documentação atinente ao Termo de Responsabilidade 1.519/2001, mas encontrou dificuldades para obter esses documentos, os quais teriam sido destruídos ou subtraídos dos arquivos da prefeitura. Diante disso e considerando que foram constatadas inúmeras irregularidades na gestão anterior, o ente federado ajuizou ação de improbidade administrativa contra o Sr. Elias Farah Júnior (cópia dessa ação - peça 1, p. 110 a 132) ;
	o) no dia 18/11/2013, o concedente editou o Parecer Técnico 2.043/2013 (peça 1, p. 146 a 160) , o qual contém a seguinte relação dos documentos enviados pela Prefeitura Municipal de Reserva do Iguaçu (PR) , em anexo à prestação de contas (peça 1, p. 72 a 74) :
	- portaria que determinou a instauração desta TCE;
	- relatório do Conselho Municipal de Assistência Social;
	- relatório de execução físico-financeira;
	- relatório de execução da receita e da despesa;
	- relação de pagamentos;
	- demonstrativo de rendimentos;
- termo de adjudicação e homologação;
- declaração do ordenador de despesas quanto ao correto emprego da verba pública;
- declaração de guarda e conservação dos documentos contábeis;
- relação de bens;
- notas fiscais;
- comprovante de saldo não utilizado;
- extratos bancários; e
- registros fotográficos;
p) o citado parecer apontou a ausência de alguns documentos previstos no art. 28 da IN/STN 1/1997;
q) segundo consta desse parecer, as notas fiscais demonstraram gastos no valor de R$ 98.230,56 (noventa e oito mil e duzentos e trinta reais e cinquenta e seis centavos) , os dispêndios realizados com recursos da contrapartida atingiram o montante de R$ 17.303,36 (dezessete mil e trezentos e três reais e trinta e seis centavos) e foram restituídos R$ 16,18 (dezesseis reais e dezoito centavos) ;
r) nesse documentos, foram registradas as seguintes irregularidades:
- não funcionalidade do objeto;
	- os relatórios fotográficos indicam que a obra foi executada, mas não houve a efetiva e completa execução do objeto. Por exemplo, falta a colocação de portas e a conclusão dos banheiros. Além disso, o local de construção não foi aquele indicado no plano de trabalho. Por fim, a obra não está sendo utilizada em benefício dos munícipes. Nesse contexto, propõe solicitar novos documentos ao gestor ou sugerir que ele restitua para a União a quantia dela recebida; e
	- as notas fiscais apresentadas não estavam identificadas, o que violou o disposto no art. 30 da IN/STN 1/1997;
	s) com espeque nessas constatações, o ministério encaminhou os Ofícios 4.504, de 21/11/2013 (peça 1, p.  162 a 170) , e 4.505, de 21/11/2013 (peça 1, p. 172 a 180) , ao Sr. Elias Farah Júnior e à Prefeitura Municipal de Reserva do Iguaçu (PR) , respectivamente. Nessas correspondências, foram apontadas as seguintes irregularidades:
	- inexecução do objeto;
	- ausência de aplicação dos recursos no mercado financeiro;
	- não realização do depósito da contrapartida na conta específica;
	-  não implementação da contrapartida integral; e
	- inexistência de identificação do convênio nos documentos fiscais;
	t) no Parecer Técnico 260/2014 (peça 1, p. 184 a 186) , que complementou a análise da prestação de contas, foi apontado dano ao Erário e suscitada a necessidade de haver a restituição dos valores à União. Por via de consequência, no dia 9/3/2014, foi emitido o Termo de Reprovação (peça 1, p. 192) , no qual foi consignado débito no valor total dos recursos repassados, em razão da não comprovação da funcionalidade do objeto do convênio. No dia 8/8/2014, foi exarado o despacho de encaminhamento dos autos à Diretoria-Executiva do Fundo Nacional de Assistência Social (peça 1, p. 194) , para análise. Finalmente, no dia 12/8/2014, a mencionada diretoria pronunciou-se “de acordo” com as instâncias precedentes (peça 1, p. 196) ; e
	u) em obediência ao disposto na IN TCU 71/2012, foi confeccionada a Ficha de Qualificação do Responsável (peça 1, p. 198) , onde consta como responsável o Sr. Elias Farah Júnior.
4.	Com fulcro no acima exposto, foi instaurada no âmbito do concedente a tomada de contas especial. No respectivo relatório, emitido no dia 26/1/2015 (peça 1, p. 212 a 216) , foi registrado que a irregularidade motivadora da TCE foi a “impugnação parcial de despesas”, decorrente da não funcionalidade do objeto do convênio. A responsabilidade por essa irregularidade foi imputada ao Sr. Elias Farah Júnior e o débito foi estimado em R$ 80.000,00 (oitenta mil reais) , do qual deve ser abatido o valor de R$ 16,18 (dezesseis reais e dezoito centavos) , ressarcido pela Prefeitura Municipal de Reserva do Iguaçu (PR) .
5.	O processo foi encaminhado para a Controladoria-Geral da União, que emitiu o Relatório de Auditoria 1.272/2015, de 25/6/2015 (peça 1, p. 242, 243, 245, 246 e 247) , no qual conclui que o Sr. Elias Farah Júnior encontra-se em débito com a Fazenda Nacional. O Certificado de Auditoria 1272/2015 (peça 1, p. 244) e o Parecer do Dirigente do Órgão de Controle Externo (peça 1, p. 245) ratificaram esse entendimento.
6.	Diante do exposto, o auditor propôs realizar a citação do Sr. Elias Farah Júnior (peça 3) . O Diretor da 1ª Diretoria da Secex (PR) e o titular daquela unidade técnica manifestaram sua concordância com essa proposta (peças 4 e 5) .
7.	Por meio de despacho, autorizei a citação sugerida pela secretaria (peça 6) , a qual foi promovida mediante o Ofício 1.474/2016 (peça 21) , de 9/12/2016. Destaco que o responsável foi ouvido em decorrência da não aprovação da prestação de contas referente ao Termo de Responsabilidade 1.519/MPAS/SEAS/2001.
8.	O Sr. Elias Farah Júnior tomou ciência do ofício que lhe foi remetido (peça 22) e apresentou tempestivamente suas alegações de defesa (peça 38) .
9.	Após analisar os documentos acostados aos presentes autos, o auditor teceu as seguintes considerações:
	a) em 24/10/2005, a Prefeitura de Reserva do Iguaçu (PR) encaminhou a prestação de contas, por meio do Ofício 311/2005 (peça 1, p. 72 a 74) . Em virtude da ausência de alguns documentos cuja apresentação estava prevista no art. 28 da Instrução Normativa 1/1997, o Ministério do Desenvolvimento Social e Combate à Fome, por meio do Ofício 3.823, de 11/11/2005 (peça 1, p. 82) , solicitou o envio de documentação complementar. Em resposta, a Prefeitura, em anexo ao Ofício 361/2005-GAB (peça 1, p. 86) , de 12/12/2005, trouxe aos autos uma nova documentação, na qual foi informada a utilização de R$ 57.269,00 (cinquenta e sete mil e duzentos e sessenta e nove reais) a título de contrapartida. Além disso, naquela oportunidade, foi apresentada a conciliação bancária;
	b) no Parecer Técnico 2.043/2013, de 18/11/2013 (peça 1, p. 146 a 160) , consta que:
	- foram efetuados créditos na conta corrente específica do convênio no valor total de R$ 80.942,38 (oitenta mil e novecentos e quarenta e dois reais e trinta e oito centavos) , dois quais R$ 80.000,00 (oitenta mil reais) foram aportados pelo concedente; e
	- os débitos efetuados nessa conta atingiram esse mesmo valor.
10.	Em seguida, o auditor descreveu as seguintes irregularidades que foram detectadas pelo concedente:
	- Quanto à não funcionalidade do objeto
	a) no Parecer Técnico 2.043/2013, foi registrado que os relatórios fotográficos davam a entender que a obra avençada foi executada. Contudo, no relatório elaborado pelo Conselho Municipal de Assistência Social, foi consignado que a execução física do objeto foi parcialmente executada, visto que não foram instaladas as portas e os banheiros não foram concluídos;
	b) ademais, o relatório acima citado apontou que o Centro de Geração de Renda foi construído em um Centro de Eventos, onde ocorrem festas, eventos e feiras. Portanto, apresenta localização diversa do endereço indicado no Memorial Descritivo da Obra;
	c) por fim, o mencionado parecer destacou a não funcionalidade do imóvel, que não estaria sendo utilizado em benefício dos munícipes. Por via de consequência, o convênio firmado não obteve nenhum resultado prático, o que implica dizer que ocorreu um prejuízo para o erário federal cujo valor é o montante total repassado sob a égide da avença em tela;
	d) essa tese foi acolhida pelo TCU, por exemplo, nos Acórdãos 6.083/2010 e 3.336/2011 da 1ª Câmara; e
	e) nesse contexto, foi solicitada ao gestor a comprovação de que o Centro de Geração de Renda encontrava-se em pleno funcionamento e estavam sendo executadas todas as ações previstas no Plano de Trabalho aprovado, o que significaria a consecução do interesse público. Caso essa comprovação não fosse possível, deveria ocorrer a restituição desses valores aos cofres da União; 
	- Quanto à não utilização integral da contrapartida
	a) consoante informado no relatório de execução físico-financeira fornecido pelo ente municipal, despesas no valor total de R$ 17.303,86 (dezessete mil e trezentos e três reais e oitenta e seis centavos) foram executadas com recursos da contrapartida;
	b) a contrapartida pactuada atingia R$ 26.240,65 (vinte e seis mil e duzentos e quarenta reais e sessenta e cinco centavos) , logo, R$ 8.936,79 (oito mil e novecentos e trinta e seis reais e setenta e nove centavos) não teriam sido utilizados na consecução do objeto do convênio sob exame;
	c) assim sendo, o concedente concluiu que deveria ser devolvido o montante de recursos necessário para preservar a proporcionalidade do pacto firmado. No caso em tela, a contrapartida corresponde a 24,69% do valor total pactuado. Considerando que o valor utilizado na execução do objeto alcançou R$ 97.303,86 (noventa e sete mil e trezentos e três reais e oitenta e seis centavos) , a Prefeitura deveria ter aplicado a quantia de R$ 24.024,27 (vinte e quatro mil e vinte e quatro reais e vinte e sete centavos) em recursos próprios; e
	d) tendo em vista que foi informada a aplicação de R$ 17.303,86 (dezessete mil e trezentos e três reais e oitenta e seis centavos) , devem ser restituídos para o concedente R$ 6.720,41 (seis mil e setecentos e vinte reais e quarenta e um centavos) ;
	- Quanto ao valor repassado que não foi aplicado no mercado financeiro
	a) segundo consta dos extratos da conta bancária específica do convênio, no dia 9/9/2002, houve o resgate integral dos recursos que se encontravam em aplicação financeira. A referida quantia permaneceu na conta corrente até o dia 11/11/2005; e
	b) considerando que esse procedimento contrariou o disposto no art. 20, § 1º, da Instrução Normativa nº 1/1997, o concedente calculou os rendimentos que teriam sido auferidos caso os mencionados recursos tivessem sido aplicados numa caderneta de poupança durante o período acima citado, tendo chegado ao montante de R$ 7.711,82 (sete mil e setecentos e onze reais e oitenta e dois centavos) ;
	- Quanto à apresentação de notas fiscais não identificadas
	a) foram apresentadas notas fiscais sem as necessárias referências ao nome e ao número do convênio. Contudo, cabe destacar que, no confronto dessas notas fiscais com a relação de pagamentos e os extratos bancários da conta específica, foi constatada a compatibilidade entre as informações contidas nesses documentos. 	Mesmo assim, o concedente emitiu uma notificação para o gestor, alertando para a necessidade de ele atuar em consonância com a legislação vigente, no sentido de constarem das notas fiscais as informações do convênio.
11.	Após efetuar esses registros, o auditor passou a analisar a defesa apresentada pelo responsável, tendo destacado que:
	- Quanto às supostas prescrição e decadência 
	- Alegações do responsável
	a) o longo lapso temporal transcorrido entre a prática dos atos e a citação prejudicou o exercício do direito à ampla defesa e ao contraditório. Assim sendo, restaram comprometidos os pressupostos de constituição e desenvolvimento válido e regular do processo; e
	b) os atos ora sob apuração foram praticados há mais de doze anos, logo, deve ser reconhecida a decadência da instauração de tomada de constas especial e a prescrição de qualquer ação punitiva do Estado, com o consequente arquivamento do processo;
	- Análise do auditor
	a) nenhuma parcela do débito prescreve para fins de condenação ao ressarcimento, conforme entendimento uniformizado (Súmula TCU 282) , que foi adotado com amparo na jurisprudência do STF (Mandado de Segurança 26.210-9/DF, rel. Min. Ricardo Lewandowski) ;
	b) esta Corte se manifestou conclusivamente no Acórdão 1441/2016-TCU-Plenário, no sentido de estabelecer que o prazo prescricional da pretensão punitiva deste Tribunal é de 10 anos, que são contados a partir da data da ocorrência da irregularidade sancionada, nos termos do art. 189 do Código Civil de 2002. Cabe destacar que esse prazo é interrompido pelo ato que ordenar citação, audiência ou oitiva da parte;
	c) apenas a pretensão punitiva é suscetível de prescrição, uma vez que, no Acórdão 2709/2008-TCU-Plenário, foi estabelecido que, em conformidade com o disposto no art. 37 da Constituição Federal, as ações de ressarcimento movidas pela União contra os agentes causadores de danos ao erário são imprescritíveis. Note-se que esse entendimento teve por base o que foi decidido pelo Supremo Tribunal Federal quando da apreciação do Mandado de Segurança nº 26.210-9/DF; e
	d) no caso vertente, verifica-se que ocorreu a prescrição da pretensão punitiva, pois este processo foi encaminhado ao TCU mais de 10 anos após a ocorrência do fato gerador;
	- Quanto ao mérito desta tomada de contas especial 
	- Considerações prévias do auditor
	a) embora o Parecer Técnico 2.043/2013 tenha apontado diversas irregularidades, algumas das quais teriam gerado débito, as manifestações subsequentes concluíram pela impugnação das despesas apenas em razão da não funcionalidade do objeto avençado. Ratificando esse posicionamento, no item 10 do Relatório do Tomador de Contas Especial (peça 38, p. 216) , foi dito que:
	“O motivo para a instauração da presente Tomada de Contas Especial consubstanciou-se em face da Impugnação Parcial de Despesas, em razão da não comprovação da funcionalidade do objeto nos termos do processo n° 44005.004317/2001-30, com fundamento legal previsto na alínea "d" do inciso II do artigo 38 da IN 01/1997”. 
	b) nesse contexto, foi promovida a citação do Sr. Elias Farah Júnior, para que apresentasse suas alegações de defesa ou promovesse a quitação do débito proveniente da não aprovação da prestação de contas do mencionado convênio;
	c) a definição do nexo causal entre a irregularidade apontada e o débito dela decorrente é o elemento balizador da análise que a ser realizada em uma tomada de contas especial. Sobre esse ponto, cabe transcrever os seguintes trechos da manifestação do representante do Ministério Público junto ao TCU, que foi exarada quando do julgamento que resultou na prolação do Acórdão 718/2017-TCU-Primeira Câmara:
	“Movidos pelo salutar propósito de combater o desperdício de recursos públicos, o TCU e os órgãos jurisdicionados vêm cuidando, com frequência crescente, de não limitar a fiscalização dos convênios custeados com recursos federais à aferição da perfeita execução do objeto. Importam-se em saber também se esse objeto proporcionou ou não a realização dos “objetivos do convênio”.
	Venho notando em alguns casos nos quais atuei (TC Processo 026.292/2011-4, Processo 012.587/2013-3, Processo 006.837/2014-0, Processo 025.976/2014-1 e Processo 019.315/2014-7) , porém, uma indevida equiparação entre os ditos “objetivos do convênio” e o objeto do convênio propriamente dito, atribuindo-se ao não alcance dos primeiros os mesmos efeitos, sanções e consequências da não execução do segundo. Age-se como se a frustração desses objetivos, ao final do prazo do convênio, não pudesse ter outra causa senão falhas cometidas pelo convenente na execução do objeto.
	Há, contudo, mais causas possíveis para a não realização desses “objetivos do convênio”, cada qual com repercussão em diferentes esferas de responsabilidade, inclusive na do órgão concedente, o que obriga a proceder-se, no exame do caso concreto, à detida investigação com o fim de buscar sua correta e precisa identificação.
	Cabe esclarecer, preliminarmente, que é comum o emprego do termo “objetivos” não para designar a finalidade de um determinado ato, como seria o uso tecnicamente adequado, mas para fazer referência aos motivos da sua prática.
	Isto posto, o problema acima examinado acerca das possíveis causas para a não realização dos “objetivos do convênio” deve ser entendido, na maioria dos casos, como sendo acerca das possíveis causas da não satisfação dos motivos do convênio.
	A mais óbvia dessas causas que merece a atenção dos órgãos de fiscalização consiste na inidoneidade do objeto em face da necessidade que se pretende atender. 
	(...) 
	Há casos outros nos quais o objeto do convênio, embora não seja inidôneo, é, apenas por si mesmo, insuficiente para assegurar a satisfação dos motivos do convênio.
	(...) 
	A execução do convênio, nesse caso, certamente não promove a satisfação dos seus motivos, embora contribua nesse sentido. O objetivo real do convênio não é satisfazer esses motivos, mas apenas contribuir com outros atos estranhos ao convênio para a sua satisfação. A causa da não-satisfação dos motivos do convênio ao final da sua vigência seria, então, o fato de seu objeto não abranger os atos necessários para tanto.
	O convenente, então, não pode ser responsabilizado pela não-satisfação dos motivos do convênio porque o convênio não é eficaz quanto a isso. Apenas o não atendimento dos objetivos reais do convênio – aptidão para induzir/favorecer/contribuir para a satisfação dos motivos do pacto – poderia, a depender de condições ainda a ver neste parecer, implicar sua responsabilização.
	No entanto, essa característica do objeto – insuficiência em face dos motivos do convênio – que impede a condenação do convenente pela ausência da operação e funcionamento do objeto levanta, ao mesmo tempo, novo questionamento que pode levar à sua responsabilização: haveria interesse público na execução de objeto incapaz de promover a satisfação dos motivos alegados para sua pactuação?
	A existência de interesse público na celebração de convênio para objeto insuficiente em face dos seus motivos somente se explicaria segundo uma das duas seguintes alternativas:
	1 – a possibilidade de se admitir a existência de cláusulas implícitas obrigando o convenente a praticar os atos complementares ao objeto do convênio e ao plano de trabalho necessários à satisfação dos motivos da sua celebração; e
	2 – a possibilidade de a prática dos referidos atos complementares serem presumidos do contexto no qual o objeto será executado.
	Descarto, de pronto, a primeira alternativa. Se a imposição das obrigações complementares ao convenente representasse mesmo a vontade do órgão concedente, não haveria razão para que as correspondentes cláusulas não constassem explicitamente do termo de convênio. Ademais, não é possível admitir, sem ofensa ao basilar princípio pacta sunt servanda, a existência de cláusulas implícitas com repercussão substancial sobre o objeto do convênio, principal obrigação pactuada. O objeto do convênio é aquilo que efetivamente foi pactuado, conforme elementos detalhados no plano de trabalho, não aquilo que resulta de interpretação destinada a compatibilizá-lo de antemão com o interesse público. Quando se adota a interpretação que admite a existência de cláusulas implícitas no convênio, que implica a responsabilização exclusiva do prefeito, concede-se injustificável salvo-conduto aos gestores concedentes acerca da responsabilidade quanto às escolhas administrativas que realizaram.
	Quanto à segunda alternativa, creio ser mesmo possível haver circunstâncias nas quais o órgão concedente atenderá melhor o interesse público valendo-se da presunção da prática dos atos complementares do que buscando meios para assegurá-los.
	A carência de recursos financeiros e administrativos para o financiamento e a fiscalização dos milhares de convênios firmados pela Administração Federal com municípios e outros órgãos e entidades espalhados por todo o território nacional impõe a necessidade de que os respectivos planos de trabalho sejam tão econômicos e simples de fiscalizar quanto possível.
	O órgão concedente, valendo-se então da experiência acumulada, da dedução lógica, do contexto social, administrativo e político no qual será inserido o objeto do convênio, poderá buscar a identificação de algum evento precedente à almejada solução dos problemas motivadores da sua pactuação, cuja obtenção e verificação seja mais econômica e simples e que possa ser tomado, com prudência e razoabilidade, como fator indutor e indicativo seguro do alcance dessa solução.
	 (...) 
	As presunções dotadas de razoabilidade permitem admitir a existência de interesse público nos objetos “insuficientes”, reduzindo os custos da Administração Pública Federal e a dispensando de monitorar a operação e os resultados obtidos pelos bens adquiridos com os recursos repassados à instituição convenente.
	Desse modo, o órgão concedente, no lugar de exigir dos convenentes a elaboração de planos de trabalho que estabeleçam a execução de programas completos e detalhados, incluindo cronogramas prevendo a realização de metas parciais e progressivas dos resultados pretendidos, pode admitir a apresentação de propostas simplificadas, com objetivos mais modestos, no sentido da execução de projetos para a mera aquisição de um bem ou para a construção de um equipamento que induza ou favoreça de algum modo a solução dos problemas motivadores da celebração do convênio.
	Não há motivo para esperar, outrossim, que os atos cuja realização apenas foi presumida deverão ocorrer até o final da vigência do convênio. O prazo da execução do convênio, exceto se houver disposição em contrário, corresponde ao tempo necessário para o convenente se desincumbir das obrigações inerentes à construção do objeto do convênio, tal como ele pode ser entendido, mediante os atos efetivamente previstos no plano de trabalho e respectivos documentos (orçamentos, planilhas e cronogramas) .
	Nesse contexto, a ausência da satisfação dos motivos do convênio até o final da sua vigência, vale dizer, o não-funcionamento do objeto, não é relevante para avaliar a conduta dos gestores, mas sim a existência ou não de interesse público do objeto insuficiente em face dos motivos da sua pactuação. A existência de interesse público, por sua vez, depende de o objeto, conforme constou do plano de trabalho, mostrar-se escolha razoável para favorecer ou induzir a produção desses resultados.
	A avaliação sobre a razoabilidade ou a temeridade das escolhas feitas pelos gestores envolve, é certo, considerações sobre sua oportunidade e conveniência, juízos próprios do mérito do ato administrativo. Isso não significa, contudo, que estejam fora de alcance dos órgãos de controle, cuja ação se faz possível mediante o princípio da razoabilidade. A importância prática da razoabilidade reside no fato de que ela permite o controle da legitimidade da discricionariedade administrativa. A solução contrária à razoabilidade não é inconveniente ou inoportuna. É, na verdade, ilegítima porque arbitrária, vale dizer, encontra-se fora dos limites que a norma do caso concreto faculta ou disponibiliza ao administrador. Cabe a advertência, por outro lado, de que o controle exercido com base na razoabilidade não constitui mecanismo para a indicação de solução ótima do caso concreto, mas meramente juízo que permite ao intérprete-aplicador do Direito descartar as soluções absurdas.
	O propósito da fiscalização dos convênios cujo objeto é insuficiente para a satisfação dos seus motivos deve ser, então, o de verificar se sua execução respeitou o plano de trabalho e respectivos projetos e se foi razoável a presunção admitida na aprovação do plano de trabalho acerca dos atos estranhos ao objeto de convênio, mas necessários à satisfação dos motivos da sua pactuação. Uma vez que sejam colhidas respostas positivas para essas questões, a prestação de contas deverá ser aprovada.
	Haveria, é verdade, a possibilidade de, mesmo dentro dessas condições, a fiscalização se deparar com objeto que não confirme a aptidão para o atendimento dos motivos do convênio nele reconhecida no momento da sua concepção. Essa ocorrência, no entanto, não teria repercussão negativa sobre as contas dos responsáveis. Se o reconhecimento da aptidão do objeto resultou de presunções dotadas de razoabilidade, a única possibilidade de ela não se confirmar se daria mediante a superveniência de fatos imprevisíveis, não imputáveis aos gestores. Como exemplo hipotético, poder-se-ia cogitar a execução de projeto para a perfuração de poços artesianos em regiões cujo lençol freático venha a desaparecer em razão de fenômenos climáticos ou geológicos imprevisíveis. Fatores previsíveis, mas não previstos pelos gestores, não permitiriam qualificar as presunções adotadas como razoáveis, configurando situação estranha à hipótese ora admitida.
	(...) 
	Quando o TCU, ignorando o arranjo estratégico de que ora falamos, condena a entidade e/ou o gestor convenente tão somente pela ausência de resultados, independentemente da aptidão do objeto e do seu potencial para produzi-los futuramente, acaba por inibir o uso de importante mecanismo de racionalização administrativa.
	Juízos tão rigorosos, além disso, induzem os gestores do órgão concedente, por temor à fiscalização, a impor ao convenente, mesmo quando cumpriu diligentemente todos os compromissos assumidos, novas obrigações independentemente dos termos do acordo firmado entre as partes, gerando grande insegurança jurídica e instabilidade nessas relações.
	O entendimento que tem prevalecido nessas condenações resulta, ademais, na instauração de tomadas de contas especiais injustas e desnecessárias, que seguem seu curso independentemente da eventual e esperada superveniência dos previsíveis resultados proporcionados pelo objeto do convênio.
	(...) 
	O órgão concedente deve ponderar, ao celebrar o convênio, sobre a melhor forma de atender o interesse público do ponto de vista da administração federal. Se entender que o fato de confiar o objeto do convênio às instâncias administrativas e de controle (administrativo, judicial, político, social e até eleitoral) locais não permite presumir de modo razoável a solução dos problemas que constituíram a motivação do pacto, tem a opção de não aprovar plano de trabalho que preveja a execução de um projeto, exigindo do convenente que proponha a execução de um programa, mediante o qual seriam estabelecidos parâmetros objetivos para a aferição dos resultados obtidos. 
	Com efeito, de acordo com a Metodologia de Gerenciamento de Projetos do Sistema de Administração dos Recursos de Tecnologia da Informação (MGP-SISP, 2011) do Ministério do Planejamento, Orçamento e Gestão (MPOG) do Brasil, “projeto é um empreendimento planejado, orientado a resultados, possuindo atividades com início e término, para atingir um objetivo claro e definido”. Já o programa, “é o instrumento que articula um conjunto de ações (orçamentárias e não orçamentárias) suficientes para enfrentar um problema, devendo seu desempenho ser passível de aferição por indicadores coerentes com o objetivo estabelecido”. 
	Se a entidade convenente pactuou como objeto do convênio o produto da execução de um projeto, não pode ser, depois, cobrada por resultado obtenível apenas mediante a execução de um programa.
	(...) 
	E aqui, é preciso dizer, o TCU deve estar especialmente atento à conduta do órgão concedente. Não é impossível ver seus gestores, depois de haverem aprovado plano de trabalho para objetos meramente indutores dos resultados almejados, não se interessarem em saber, quando se deparam com obra ou equipamento ainda improdutivos no final da vigência do convênio, se a situação é transitória e compatível com as presunções admitidas na celebração do ajuste, se o objeto conserva a aptidão e o potencial para solucionar os problemas que constituíram a motivação do convênio, se é esperada e provável a obtenção futura desses resultados.
	Ante o temor da atuação dos órgãos de controle, salta ao primeiro plano, por vezes, o interesse dos gestores concedentes – nem sempre consciente, a meu ver – de se eximirem de qualquer responsabilidade, de modo que, ignorando os termos avençados, acusem o descumprimento do pacto pela instituição convenente e instaurem contra ela e respectivos gestores o processo de tomada de contas especial.
	(...) 
	Essas considerações poderiam ser apresentadas de modo resumido, simplificado e sistematizado, segundo, a meu ver, as seguintes proposições:
	- o motivo alegado pelo convenente para justificar o repasse de recursos pelo órgão federal concedente pode requerer, no seu atendimento, a adoção de diversos atos;
	- o plano de trabalho apresentado pelo convenente ao órgão concedente pode propor a realização de todos os atos necessários ao atendimento do motivo ou apenas de alguns deles;
	- quando o plano de trabalho propõe a realização de apenas alguns dos atos necessários ao atendimento do motivo do convênio, sua aprovação pelo órgão concedente pode representar decisão razoável ou temerária, conforme se possa ou não presumir da execução dos atos propostos a perspectiva da realização dos demais atos necessários ao atendimento dos motivos, seja pelo poder local ou seja como consequência da atuação de terceiros (decorrência lógica, administrativa, política ou contextual da execução do objeto) ;
	- se a decisão é razoável, os objetivos do convênio (sua finalidade) , que não se confundem com os objetivos desejados (que são os motivos que levaram à celebração do convênio) , devem ser considerados atendidos pela administração concedente quando o objeto houver sido executado de acordo com o plano de trabalho e respectivos projetos;
	- se a decisão é razoável, mas não é possível presumir do objeto, executado em conformidade com o plano de trabalho, o atendimento dos motivos do convênio, os objetivos do convênio não foram alcançados, mas não caberá a responsabilização dos gestores, porque o fracasso, somente pode ser imputado, logicamente, a fatores estranhos às suas vontades;
	- se a decisão for temerária, mas houver a produção de objeto do qual se possa presumir a realização dos objetivos desejados, os objetivos do convênio devem ser considerados atendidos. Caberá, não obstante, o julgamento pela irregularidade das contas e a aplicação de multa aos gestores concedente e convenente;
	- se a decisão for temerária e não houver a produção de objeto do qual se possa presumir o atendimento dos motivos do convênio, os objetivos do convênio não foram atendidos, devendo ser imputada responsabilidade solidária aos gestores concedentes e convenentes;
	- o mero fato de a solução adotada não ser a melhor possível para o caso concreto não basta para que seja qualificada como temerária. Mediante o princípio da razoabilidade, a decisão do gestor deverá ser considerada temerária somente quando a solução adotada puder ser considerada absurda pelo TCU.
	Posta a matéria nesses termos, percebe-se que, nos convênios de natureza da que ora tratamos, o não atendimento dos motivos do convênio (eventualmente confundidos, nunca é demais lembrar, com os objetivos do convênio) não é fato que impõe necessariamente a reprovação da prestação de contas. Por outro lado, a ausência da possibilidade desse atendimento, vale dizer, a inaptidão do objeto para solucionar os problemas que justificaram a celebração do convênio, não deixa alternativa senão a responsabilização dos gestores, caso a fiscalização demonstre que fizeram escolhas temerárias.
	O objetivo da fiscalização da execução do objeto do convênio não deve ser, portanto, o de verificar o atendimento dos motivos do convênio, mas o de aferir a robustez da presunção de que ele produzirá os resultados desejados, de modo que, sob menor risco de fracasso do investimento realizado, a prestação de contas possa ser aprovada.
	Quão robusta deve ser essa presunção para que não seja rejeitada pela fiscalização?
	Como visto, basta que a presunção não seja absurda e temerária, pois se for dotada de razoabilidade, sua rejeição representaria invasão pelos órgãos de controle da competência exclusiva do Poder Executivo sobre o mérito do ato administrativo.
	Se a verificação pelos fiscais federais de que o sistema de saneamento básico foi construído de acordo com o projeto já confere razoabilidade bastante à presunção de que o objeto resultará em benefício para a população, seria, a meu ver, desnecessária a constatação da sua efetiva operação. Mesmo porque alguns momentos da sua operação não provam o atendimento do interesse público pelo investimento realizado. A aferição desse atendimento, para não depender de presunção alguma, somente poderia se dar por meio de fiscalização permanente do funcionamento do objeto do convênio até que ele proporcionasse retorno integral da importância investida, o fim da vida útil do equipamento ou algum outro evento equivalente. A constatação de funcionamento serve, portanto, apenas para reforçar presunção que já pode ser suscitada de modo razoável das próprias características do objeto e do contexto no qual será inserido. E a constatação do não funcionamento, por outro lado, não permite, por si só, afastar a presunção. Essa verificação em geral traduz tão somente, então, desperdício de esforço.
	Resta claro para mim, ante os pressupostos havidos na instrução do processo, que, sob o argumento de ter havido descumprimento dos objetivos do termo de compromisso, propõe-se a condenação do ex-prefeito em face, na verdade, do não atendimento dos motivos que levaram a celebração do pacto.
	Com efeito, a construção do sistema de saneamento básico, no contexto em que foi celebrado o acordo, não é o bastante para assegurar o tratamento dos efluentes de esgoto doméstico. Das informações reunidas pela unidade técnica, o êxito do empreendimento dependia claramente da atuação de terceiros, ao menos da Copasa e dos próprios beneficiários
	Uma vez, então, que os atos presumidos acabaram não acontecendo até o final da vigência do convênio, importa saber se a presunção de sua realização deve ser considerada temerária, hipótese que implicaria a responsabilização tanto da gestão convenente, que fez a proposta, como da gestão concedente, que a aprovou. Não cabe perguntar se o sistema de saneamento básico “estava em uso” ou se “sua pronta utilização estava assegurada”, mas se havia interesse público na celebração do ajuste nos moldes em que foi firmado.”
	d) o Subprocurador-Geral Lucas Rocha Furtado sistematizou com muita propriedade as diversas manifestações desta Corte de Contas acerca da responsabilização do convenente em razão do não atingimento dos objetivos do convênio. Nesse sentido, é relevante destacar que, em várias oportunidades nas quais este Tribunal se posicionou sobre esse tema (Acórdãos 425/2010, 5.113/2014, 4.712/2015 e 6.551/2016 da 1ª Câmara; 903/2008, 1.017/2008, 2.856/2008, 1.229/2010 e 2.887/2017 da 2ª Câmara e 968/2008 do Plenário) , a imputação do débito e da multa ao responsável decorreu da:
	- inexecução do objeto ou da execução parcial, que impossibilitou o atingimento dos objetivos do convênio; e
	- execução do objeto fora das especificações contidas no plano de trabalho associada à impossibilidade de seu aproveitamento futuro de maneira compatível com os objetivos do convênio;
	e) em todos esses casos, ficou caracterizada a “inidoneidade do objeto em face da necessidade que se pretende atender”. Ademais, cumpre destacar a vinculação entre essa “inidoneidade” e a impossibilidade de o objeto permitir o atingimento dos objetivos do convênio. Dito de outra forma, a inidoneidade é a causa do não atingimento desses objetivos;
	f) por outro lado, nos casos em que o objeto do convênio, embora não seja inidôneo, é insuficiente para assegurar a satisfação dos motivos do convênio, o objetivo real da avença é contribuir com outros atos estranhos ao ajuste para que ocorra essa satisfação. Nessa hipótese, a causa da não-satisfação dos motivos do convênio ao final da sua vigência seria o fato de seu objeto não abranger os atos necessários para tanto. Aduz-se que, nesse contexto, a fiscalização dos convênios deve verificar se sua execução respeitou o plano de trabalho e os respectivos projetos. Além disso, deve ser apurado se foi razoável a presunção admitida quando da aprovação do plano de trabalho acerca dos atos estranhos ao objeto de convênio, que eram necessários para atender aos motivos da sua pactuação;
	g) em ambos os casos (objeto idôneo ou não) , o não atingimento dos objetivos do convênio nunca será causa de irregularidade, quando muito, sua consequência. Adicionalmente, cabe lembrar que nem todas as causas desse não atingimento são provenientes de atos irregulares;
	h) uma vez identificado o não atingimento dos objetivos, cumpre determinar suas causas, atribuir de forma individual a responsabilidade aos gestores e verificar se essa consequência é definitiva/permanente ou transitória;
	- Alegações do responsável
	a) segundo consta no Plano de Trabalho e na Cláusula Primeira do Termo do Convênio, o objeto avençado consistia na construção de um Centro de Geração de Renda. Desse modo, cabe discutir apenas a execução ou não dessa obra;
	b) em parecer emitido pelo então Ministério do Desenvolvimento Social e Combate à Fome (peça 38, p. 36) , foi asseverado que “a movimentação financeira aponta para o correto emprego da verba pública repassada na execução do objeto e a obra foi fisicamente realizada”. Nesse mesmo sentido, foi a manifestação da Secretaria Nacional da Assistência Social (peça 38, p. 37 e 38) ;
	c) considerando que o centro foi construído, não há como cogitar em descumprimento do convênio pelo defendente. Visando corroborar a construção do objeto, apresentou fotografias dos barracões construídos e em pleno funcionamento, além de cópia dos dados cartográficos extraídos do Google imagens, que comprovariam a existência do imóvel destinado ao programa de confecções, localizado na Rua João José Ribeiro; 
	d) o entendimento do concedente de que o imóvel construído com recursos do convênio em tela não é funcional estaria lastreado única e exclusivamente em informações repassadas pelo sucessor do responsável, que teria sido motivado pela rivalidade política. Afinal, nem o Ministério do Desenvolvimento Social e Combate à Fome nem a CGU realizaram visitas ao local;
	e) visando se contrapor a esse entendimento, o responsável encaminhou declarações que comprovariam a consecução do objeto avençado e a respectiva funcionalidade, uma vez que no imóvel construído funcionariam confecções, que geram aprendizado, emprego e renda;
	f) o fato de a área construída ter superado a que havia sido projetada demonstra que o defendente otimizou os recursos;
	g) eventual responsabilidade por inadimplemento deve ser imputada ao prefeito sucessor, pois o empreendimento teria sido concluído em outubro de 2004, último ano do mandato do defendente;
	h) o prazo para a prestação de contas era de 60 dias, portanto, ele findou durante o mandato do sucessor do responsável. Assim sendo, seu sucessor deveria ter encaminhado ao MPAS/SEA os documentos necessários juntamente com a prestação de contas e solicitado uma vistoria técnica;
	i) se, após a conclusão do mandato do responsável, havia alguma situação pendente, caberia ao seu sucessor dar continuidade à execução do Plano de Trabalho, que fazia referência somente à construção; 
	j) o objeto do convênio é aquilo que efetivamente foi pactuado, conforme foi detalhado no plano de trabalho, não o que resulta de interpretação destinada a compatibilizá-lo com o interesse público. Assim, o prazo de execução desse objeto corresponde ao tempo necessário para o convenente se desincumbir das obrigações inerentes à respectiva execução;
	k) o atendimento ao interesse público depende de o objeto, conforme constou do plano de trabalho, favorecer ou induzir a produção dos resultados esperados;
	l) a fiscalização dos convênios cujos objetos são insuficientes para atender os motivos das suas celebrações deve verificar se suas execuções respeitaram os respectivos planos de trabalho e projetos. Adicionalmente, deve ser analisado se eram razoáveis as presunções que ensejaram a aprovação dos planos de trabalho acerca dos atos estranhos aos objetos dos convênios, atos esses necessários para a satisfação dos motivos das suas assinaturas. Uma vez que sejam obtidas respostas positivas para essas questões, como acontece no caso em tela, as prestações de contas devem ser aprovadas; 
	m) se a entidade convenente pactuou, como objeto do convênio, a execução de um projeto, não pode, depois, ser cobrada pela não obtenção de um resultado obtenível apenas mediante a execução de um programa;
	n) não restou evidenciada nenhuma atitude do defendente no sentido de causar prejuízo ao erário nem a prática de nenhum ato doloso ou culposo que fosse capaz de ensejar a aplicação de sanção administrativa ou a imputação de responsabilidade;
	o) considerando que transcorreram mais de doze anos desde a execução da obra e o afastamento do responsável da atividade política no Município de Reserva do Iguaçu (PR) , não é razoável atribuir-lhe responsabilidade pela juntada dos documentos que se mostraram faltantes nem pela guarda dos documentos que se encontravam na prefeitura. Ademais, ele requereu junto à Prefeitura Municipal de Reserva do Iguaçu (PR) a apresentação de todos os documentos relativos à execução do convênio em tela. Entretanto, não foi atendido; 
	p) ainda que se admita a hipótese de ressarcimento, o que não seria o caso, os valores não foram corretamente apurados. A uma, porque não foram abatidas as quantias aplicadas a título de contrapartida. A duas, porque o termo inicial da correção dos valores deve ser a data do fato, ocorrido em 2004, não a da celebração do convênio, que aconteceu em 2001 nem aquela constante da planilha que detalhou o débito (05/07/2002) ; e
	q) com fulcro nessas alegações, o responsável solicitou o reconhecimento da prescrição e da decadência, o afastamento da prática de qualquer irregularidade na execução do presente convênio e o consequente arquivamento do processo em tela. Alternativamente, pleiteou que esta tomada de contas especial retornasse à unidade técnica, a fim de que:
	1)  fosse determinado ao Ministério de Desenvolvimento Social e Combate à Fome que realize vistorias in loco, com o objetivo de:
	- confirmar a construção e a utilização dos imóveis em conformidade com o que foi avençado;
	- identificar e quantificar os serviços previstos no Termo de Convênio nº 1.519/2001 que foram efetivamente realizados e cujos resultados podem ser aproveitados para a consecução dos objetivos do referido convênio;
	2) fosse solicitado ao Ministério de Desenvolvimento Social e Combate à Fome e ao Município de Reserva do Iguaçu (PR) que ambos se manifestassem sobre os respectivos interesses no aproveitamento dos serviços executados com os recursos do Termo de Convênio nº 1.519/2001, informando as medidas efetivamente adotadas nesse sentido; e
	3) fosse solicitado ao Município de Reserva do Iguaçu (PR) que:
	- identificasse e quantificasse os serviços executados;
	- emitisse manifestação sobre o não fornecimento dos documentos solicitados pelo defendente; e  
	- informasse a população urbana e rural do município que poderia ser atendida pelo programa de geração de renda, a fim de demonstrar a funcionalidade das obras que teriam sido realizadas;
	- Análise do auditor	
	a) tendo sido construído o imóvel em tela, não haveria que se cogitar em descumprimento dos termos do convênio pelo defendente. De fato, em diversas oportunidades, o órgão instaurador desta TCE concluiu pela execução do objeto avençado, embora tenha feito ressalvas quanto ao fato de o empreendimento ter sido executado em uma localização diferente do endereço indicado no Memorial Descritivo da Obra;
	 b) embora não tenham sido apresentadas evidências que comprovassem ou afastassem categoricamente essa última afirmação, a partir do exame das fotografias do mencionado empreendimento, que foram anexadas às alegações de defesa (peça 38, p. 45 a 56) , foi possível identificar que no referido imóvel foi instalada uma indústria de confecções denominada JKR Malhas;
	c) segundo o jornal Correio do Povo do Paraná, em setembro de 2013, foi celebrada uma parceria pela Prefeitura de Reserva do Iguaçu (PR) e pelo proprietário da indústria em tela, Sr. Jocemar José Martins, com o objetivo de estimular a geração de empregos nesse município;
	d) constatou-se que o Sr. Jocemar José Martins possui uma empresa registrada em seu nome, que está situada no Parque dos Tropeiros, no município de Reserva do Iguaçu (PR) . Assim sendo, em princípio, estaria confirmada a indicação de que o empreendimento havia sido executado em uma localização diversa da originalmente pactuada, conforme havia apontado o órgão instaurador desta TCE. Contudo, uma análise mais detalhada indicou que o referido parque situa-se na Rua João José Ribeiro, s/nº , que é o endereço indicado no Plano de Trabalho (peça 38, p. 33) . Logo, conclui-se que não houve a execução em localização diversa da especificada no mencionado plano;
	e) por via de consequência, restou afastada a única possível irregularidade aventada pelo órgão instaurador no que concerne à execução do empreendimento. Não havendo indicação de execução parcial ou inexecução do objeto, a imputação de débito pelo valor total transferido somente poderia persistir caso o objeto executado fosse inservível para o fim a que se destinava. No caso vertente, isso não ocorreu, uma vez que na edificação sob comento está instalada e em funcionamento uma indústria de confecção;
	f) ainda que a forma de gestão da indústria não esteja adequada aos moldes definidos no Plano de Trabalho, essa inconsistência não é capaz de afastar a utilidade do objeto e, menos ainda, ter o condão de caracterizar a responsabilidade do Sr. Elias Farah Júnior, prefeito cuja gestão abrangeu o período 2001-2004, muito anterior a essa possível irregularidade;
	g) assim sendo, não é possível cogitar a ocorrência do débito aventado;
	h) por outro lado, em tese, haveria a possibilidade de ser aplicada uma sanção ao gestor, caso tivesse sido comprovada sua responsabilidade pela não implementação das condições necessárias para o atingimento da funcionalidade do objeto, ainda que em caráter temporário. Contudo, não se encontram nos presentes autos elementos suficientes para sequer determinar se e em quais momentos o empreendimento ficou desativado, quanto mais para se identificar a causa de sua eventual não utilização. Portanto, deixa-se de avaliar a imputação de quaisquer sanções ao ex-prefeito em decorrência desse aspecto;
	i) a prestação de contas deveria ter ocorrido em 2004. Consultando o relatório desta TCE, que foi emitido em 2015, observa-se nos quase onze anos transcorridos entre um momento e outro, o órgão instaurador não encaminhou nenhum ofício requerendo informações atualizadas sobre a utilização do empreendimento; e
	j) diante de todo o exposto, conclui-se pela ausência de dano ao erário e, por consequência, pela insubsistência da responsabilização do gestor. Contudo, mantém-se a irregularidade decorrente da extemporânea prestação de contas. Por outro lado, tal irregularidade foi alcançada pela prescrição da pretensão punitiva do TCU, nos termos do Acórdão 1441/2016-TCU-Plenário.
12.	Por fim, o auditor teceu algumas considerações adicionais, dentre as quais, merecem destaque as seguintes:
	a) o Parecer Técnico 2.043/2013 relata algumas irregularidades que teriam gerado dano ao erário. Contudo, elas não foram mencionadas pelo órgão instaurador quando da autuação desta TCE;
	b) não teria sido comprovada a aplicação integral da contrapartida na execução do objeto avençado, uma vez que R$ 6.720,41 (seis mil e setecentos e vinte reais e quarenta e um centavos) não teriam sido utilizados para esse fim. Além disso, uma parcela do valor repassado não teria sido investida no mercado financeiro, o que teria ensejado uma perda no montante de R$ 7.711,82 (sete mil e setecentos e onze reais e oitenta e dois centavos) , em valores históricos; e
	c) diante disso, haveria indícios de um suposto dano ao erário, que é inferior ao limite mínimo estabelecido no art. 6º, I, da Instrução Normativa TCU 71/2012. Consequentemente, este processo deve ser arquivado, sem o cancelamento do débito em questão.
13.	Com fulcro no acima exposto, o auditor concluiu que:
	a) devem ser parcialmente acolhidas alegações de defesa apresentadas pelo Sr. Elias Farah Júnior, que foram suficientes para elidir parcialmente as irregularidades a ele atribuídas;
	b) mantém-se a irregularidade decorrente da prestação de contas extemporânea, desse modo, suas contas devem ser julgadas irregulares. Porém, não cabe aplicar a multa prevista no art. 58, II, da Lei 8.443/1992, uma vez que ocorreu a prescrição da pretensão punitiva, nos termos do Acórdão 1441/2016-TCU-Plenário;
	c) o valor atualizado do débito supostamente subsistente é inferior ao limite mínimo fixado por este Tribunal para encaminhamento de TCE a esta Corte de Contas, consoante disposto no art. 6º, I da IN/TCU 71/2012; e
	d) diante disso e considerando que o débito em questão, embora constante do Parecer Técnico 2.043/2013, não motivou a instauração da presente TCE, cabe propor o arquivamento deste processo, sem cancelamento do débito, com fundamento nos arts. 93 da Lei 8.443/1992; 169, VI, e 213 do Regimento Interno do TCU e 6º, I, e 19 da IN/TCU 71/2012.
14.	Em seguida, o auditor propôs (peça 40) :
	a)	com fundamento nos arts. 1º, I, 16, III, alínea “a”, da Lei 8.443/1992 e 1º, I, 209, I e § 2º, e 210 do Regimento Interno do TCU, julgar irregulares as contas do Sr. Elias Farah Júnior;
	b) com fundamento nos arts. 93 da Lei 8.443/1992; 169, VI, e 213 do Regimento Interno do TCU e 6º, I, 15, I, e 19 da IN/TCU 71/2012, arquivar o presente processo; e
	c) dar ciência desta deliberação ao órgão instaurador da TCE e ao responsável.
15.	O titular da 1ª Direetoria da Secex (PR) e o titular daquela unidade técnica manifestaram sua concordância com essa proposta (peças 41 e 42) .
16.	O Procurador Sérgio Caribé emitiu parecer, do qual destaco os seguintes trechos (peça 43) :
“2.	Compulsando os autos, verifico que a Coordenadora de Prestação de Contas do Ministério do Desenvolvimento Social e Combate à Fome, por meio do Parecer Técnico 260/2014-CPC-TV, solicitou a instauração da TCE unicamente em razão da não comprovação da funcionalidade do Centro de Geração de Renda (peça 1, p. 184-186) . Esse também foi o fundamento do Termo de Reprovação emitido por esse Ministério (peça 1, p. 192) . De igual maneira, o Relatório do Tomador de Contas Especial 06/2015 aponta como irregularidade motivadora da TCE tão somente a não comprovação da funcionalidade do objeto do ajuste (peça 1, p. 216 e 224) .
3.	Após as primeiras análises, a unidade instrutiva promoveu a citação do Sr. Elias Farah Júnior em razão da “não aprovação da prestação de contas do Termo de Responsabilidade 1519/MPAS/SEAS/2001” (peça 21, p. 1-2) . Considerando, pois, que a não aprovação da prestação de contas resultou apenas da não comprovação da funcionalidade do objeto do referido ajuste, há que se admitir que essa foi a irregularidade que fundamentou a citação do Sr. Elias Farah Júnior.
4.	O responsável apresentou as alegações de defesa constantes da peça 38. A análise dos elementos de defesa por parte da unidade técnica encontra-se na instrução constante da peça 40. 
5.	Passo ao exame dos elementos de defesa aduzidos pelo ex-prefeito. Quanto às preliminares suscitadas, forçoso reconhecer a consumação da prescrição da pretensão punitiva, haja vista que a vigência do ajuste expirou em 9/1/2004 e o despacho que determinou a citação do responsável foi exarado em 11/10/2016 (peça 6) .
6.	Quanto à arguição de prescrição da dívida, importa mencionar que, por meio do Acórdão 2709/2008-TCU-Plenário, em sede de incidente de uniformização de jurisprudência, o Tribunal adotou posicionamento antes assumido pelo Supremo Tribunal Federal, por ocasião do julgamento do MS 26.210-9/DF, no sentido de que “no âmbito desta Corte que o art. 37 da CF conduz ao entendimento de que as ações de ressarcimento movidas pelo Estado contra os agentes causadores de danos ao erário são imprescritíveis”. Desse modo, não merece prosperar a preliminar de prescrição do débito.
7.	Assiste razão à unidade técnica quando afirma que o conteúdo de parte das alegações de defesa descaracteriza a ocorrência de prejuízo aos cofres públicos. Como bem salientou a instrução, os autos carecem de elementos que demonstrem se o empreendimento ficou efetivamente desativado e, no caso de confirmação dessa desativação, quais seriam os verdadeiros motivos para que isso tenha ocorrido. 
8.	Nesse sentido, convém registrar que, entre a data de apresentação das contas (outubro de 2005) e a data de emissão do relatório de TCE (em 2015) , o órgão instaurador das contas não requisitou, uma vez sequer, informações atualizadas sobre a utilização do empreendimento.
9.	Segundo a instrução (peça 40, p. 16) , as fotografias apresentadas pelo responsável indicam que, nos últimos anos, o local vem sendo ocupado pela indústria de confecções denominada JKR Malhas. Sobre o assunto, ressalto que, a partir de pesquisas realizadas na internet, a Secex-PR encontrou matérias jornalísticas que informam que, em setembro de 2013, foi firmada parceria entre a Prefeitura de Reserva do Iguaçu e o proprietário da referida indústria, com a finalidade de estimular a geração de empregos no município.
10.	A unidade técnica também confirmou que essa empresa tem sede no Parque dos Tropeiros, no Município de Reserva do Iguaçu, o que sugere que o empreendimento foi realmente construído em um Centro de Eventos. 
11.	Não obstante, diversamente do que levantou o órgão responsável pela análise das contas, o empreendimento não foi erguido em local diverso do que havia sido originalmente pactuado. Isso porque o mencionado Parque dos Tropeiros está situado na Rua João José Ribeiro, s/nº , ou seja, exatamente no endereço registrado no plano de trabalho (peça 38, p. 33) . Por essas razões, entendo afastada a irregularidade consubstanciada na falta de comprovação do objeto do Termo de Responsabilidade 1519/MPAS/SEAS/2001.
12.	No Parecer Técnico 2043/2013 (peça 1, p. 146-160) , a Coordenadora Substituta de Prestação de Contas do MDS relata a ocorrência de outras impropriedades, quais sejam a não comprovação da utilização da contrapartida em sua totalidade e a não aplicação no mercado financeiro do valor repassado. Ocorre que tais falhas não foram objeto de manifestação pelo órgão instaurador destas contas, motivo pelo qual, s.m.j., não constituíram fundamento para a não aprovação da prestação de contas e, por conseguinte, não representam as razões pelas quais o responsável foi citado.
13.	Ainda assim, em sua última instrução, a Secex-PR informa que tais impropriedades, caso confirmadas, representariam prejuízo ao erário no montante de R$ 59.267,45 (atualizado até 1º/1/2013) , valor inferior ao estabelecido no art. 6º, inciso I, da Instrução Normativa 71/2012. 
14.	Em que pese ter demonstrado, em sua análise, a descaracterização do dano ao erário, a unidade técnica propugna o julgamento pela irregularidade das contas, com aplicação da multa prevista no art. 58, inciso II, da Lei 8.443/92. Sua proposta tem como base o fato de que a prestação de contas foi apresentada a destempo. 
15.	Com efeito, conforme os documentos contidos na peça 1, p. 60, 68 e 72, as contas foram prestadas de forma intempestiva pela Prefeitura de Reserva do Iguaçu. Há que se considerar, porém, que, conforme informações retro, a instauração destas contas e a citação do responsável foram motivadas, unicamente, pela não comprovação da funcionalidade do objeto do ajuste. Portanto, a exemplo do que ocorre com as demais falhas suscitadas nos autos, a apresentação intempestiva da prestação de contas não pode motivar o julgamento pela irregularidade das contas do gestor.
16.	Considerando, pois, que a irregularidade que ensejou a citação do Sr. Elias Farah Júnior foi satisfatoriamente afastada, propugno o julgamento pela regularidade com ressalva das presentes contas, dando-se quitação ao responsável, com supedâneo nos art. 1º, inciso I, 16, inciso II, 18 e 23, inciso II, da Lei 8.443/1992.”
	É o Relatório.

8.1. Sergio Luiz Danguy Vitorassi (85.694/OAB-PR) e outros, representando Elias Farah Júnior.

Procurador Sergio Ricardo Costa Caribé.

TOMADA DE CONTAS ESPECIAL. MINISTÉRIO DO DESENVOLVIMENTO SOCIAL E COMBATE À FOME. TERMO DE RESPONSABILIDADE. CONSTRUÇÃO DE UM CENTRO DE GERAÇÃO DE RENDA. NÃO APROVAÇÃO DA PRESTAÇÃO DE CONTAS. CITAÇÃO. ACOLHIMENTO PARCIAL DAS ALEGAÇÕES DE DEFESA. DÉBITO ILIDIDO. CONTAS REGULARES COM RESSALVA.

TOMADA DE CONTAS ESPECIAL (TCE)

Secretaria de Controle Externo no Estado do Paraná (SECEX-PR).

I – Histórico
	
	Cuidam os autos de tomada de contas especial instaurada pelo Ministério do Desenvolvimento Social e Combate à Fome, em razão da não aprovação da prestação de contas referente ao Termo de Responsabilidade 1.519/MPAS/SEAS/2001, assinado pelo Município de Reserva do Iguaçu (PR) e pelo então Ministério da Previdência e Assistência Social, cujo objeto foi a construção de um Centro de Geração de Renda, com área de 570,69 m², localizado na Rua João José Ribeiro, s/nº , quadra 32, naquele município, com o intuito de melhorar a qualidade de vida de 132 pessoas carentes, por meio da fabricação de produtos têxteis.
2.	Em conformidade com o disposto na cláusula terceira do referido Termo de Responsabilidade, o concedente repassaria R$ 80.000,00 (oitenta mil reais) , por intermédio do Fundo Nacional de Assistência Social, e o Município de Reserva do Iguaçu (PR) aportaria R$ 26.240,65 (vinte e seis mil, duzentos e quarenta reais e sessenta e cinco centavos) , a título de contrapartida. O Ministério transferiu o valor de R$ 80.000,00 (oitenta mil reais) , no dia 5/7/2002. Esses recursos foram creditados na conta específica em 9/7/2002.
3.	Já a cláusula quinta do mencionado termo fixou o prazo de vigência em 12 meses, dos quais 10 seriam destinados à execução da avença e 2 para a apresentação da prestação de contas.	
4.	No dia 9/9/2002, a Prefeitura Municipal de Reserva do Iguaçu (PR) informou que, com o valor repassado, poderia construir mais duas estruturas. Em seguida, o referido ente federado solicitou a prorrogação do prazo de vigência por 8 meses. Por meio de um parecer técnico, o concedente atendeu essa solicitação, tendo esclarecido que não deveria haver prejuízo para o alcance dos objetivos fixados no termo sob comento. Dessa forma, o referido ajuste vigeu no período de 28/12/2001 a 9/1/2004. Aduzo que a data limite para a prestação de contas foi fixada no dia 9/3/2004.
5.	No dia 29/4/2005, o Ministério do Desenvolvimento Social e Combate à Fome informou ao Prefeito de Reserva do Iguaçu (PR) que havia registrado no SIAFI a inadimplência do ente federado, em razão da não apresentação da prestação de contas final. Em resposta, a prefeitura municipal solicitou que o Ministério encaminhasse cópia do processo, visando à regularização da inadimplência. No dia 28/6/2005, o ente federal informou que estava levantando a documentação necessária para sanar as irregularidades. Além disso, asseverou que estavam sendo tomadas as medidas judiciais cabíveis para responsabilizar o Sr. Elias Farah Junior. Assim sendo, pleiteou a exclusão da inscrição do município como inadimplente no sistema SIAFI.
6.	Em 30/6/2005, o Ministério do Desenvolvimento Social e Combate à Fome reiterou a solicitação do envio da prestação de contas final e esclareceu que o município permanecia inadimplente devido à não apresentação do mencionado documento. No dia 24/10/2005, a Prefeitura de Reserva do Iguaçu (PR) encaminhou a prestação de contas, além de uma GRU referente ao valor de R$ 16,18 (dezesseis reais e dezoito centavos) .
7.	O Ministério do Desenvolvimento Social e Combate à Fome, após analisar a documentação enviada pelo município, solicitou o encaminhamento da conciliação bancária e do comprovante de utilização da contrapartida no valor de R$ 8.936,14 (oito mil novecentos e trinta e seis reais e quatorze centavos) . Em resposta, no dia 12/12/2005, a Prefeitura Municipal de Reserva do Iguaçu (PR) encaminhou a conciliação bancária.
8.	Em 1º/9/2006, o Ministério do Desenvolvimento Social e Combate à Fome informou que a documentação encaminhada pela Prefeitura Municipal de Reserva do Iguaçu (PR) não atendia ao que havia sido solicitado. Por via de consequência, o concedente não aprovou a prestação de contas e informou ao convenente que deveria ser comprovada a adoção das providências necessárias para obter o ressarcimento dos recursos em tela. Em seguida, aquele órgão federal solicitou ao Sr. Elias Farah Júnior a apresentação da prestação de contas final do Termo de Responsabilidade 1.519/MPAS/SEAS/2001, nos termos da IN STN 1/1997, então vigente.
9.	Em 15/3/2007, a Prefeitura Municipal de Reserva do Iguaçu (PR) esclareceu que foram tomadas medidas para localizar a documentação atinente ao Termo de Responsabilidade 1.519/2001, mas encontrou dificuldades para obter esses documentos, os quais teriam sido destruídos ou subtraídos dos seus arquivos. Diante disso e considerando que foram constatadas inúmeras irregularidades na gestão anterior, o ente federado ajuizou ação de improbidade administrativa contra o Sr. Elias Farah Júnior.
10.	No dia 18/11/2013, o concedente editou o Parecer Técnico 2.043/2013, no qual consta que  as notas fiscais encaminhadas pela prefeitura teriam demonstrado gastos no valor de R$ 98.230,56 (noventa e oito mil duzentos e trinta reais e cinquenta e seis centavos) , dos quais R$ 17.303,36 (dezessete mil trezentos e três reais e trinta e seis centavos) foram realizados com recursos da contrapartida. 
11.	Em seguida, o ministério comunicou ao Sr. Elias Farah Júnior e à Prefeitura Municipal de Reserva do Iguaçu (PR) a existência das seguintes irregularidades: inexecução do objeto, ausência de aplicação dos recursos no mercado financeiro, não implementação da contrapartida integral e inexistência de identificação do convênio nos documentos fiscais. Por fim, foi apontada a existência de dano ao erário no valor total dos recursos repassados, em razão da não comprovação da funcionalidade do objeto do convênio, o que ensejou a instauração desta tomada de contas especial. 
12.	Após o regular processamento desta TCE, o Sr. Elias Farah Júnior foi apontado como responsável pelo débito estimado em R$ 80.000,00 (oitenta mil reais) , do qual deve ser abatido o valor de R$ 16,18 (dezesseis reais e dezoito centavos) , ressarcido pela Prefeitura Municipal de Reserva do Iguaçu (PR) .
13.	A Controladoria-Geral da União manifestou sua concordância com a manifestação do órgão concedente.
14.	No âmbito desta Corte de Contas, o responsável foi regularmente citado em decorrência da não aprovação da prestação de contas referente ao Termo de Responsabilidade 1.519/MPAS/SEAS/2001. O ex-prefeito apresentou tempestivamente suas alegações de defesa, tendo alegado em síntese que:
	a) o longo lapso temporal transcorrido entre a prática dos atos e a citação prejudicou o exercício do direito à ampla defesa e ao contraditório. Assim sendo, restaram comprometidos os pressupostos de constituição e desenvolvimento válido e regular do processo; 
	b) os atos ora sob apuração haviam sido praticados há mais de doze anos, logo, devia ser reconhecida a decadência da instauração de tomada de constas especial e a prescrição de qualquer ação punitiva do Estado, com o consequente arquivamento do processo em tela;
	c) segundo consta no Plano de Trabalho e na Cláusula Primeira do Termo do Convênio, o objeto avençado consistia na construção de um Centro de Geração de Renda. Desse modo, cabe discutir apenas a execução ou não dessa obra;
	d) em parecer emitido pelo então Ministério do Desenvolvimento Social e Combate à Fome, foi asseverado que “a movimentação financeira aponta para o correto emprego da verba pública repassada na execução do objeto e a obra foi fisicamente realizada”. Nesse mesmo sentido, foi a manifestação da Secretaria Nacional da Assistência Social;
	e) considerando que o centro foi construído, não há como cogitar em descumprimento do convênio pelo defendente. Visando corroborar a construção do objeto, apresentou fotografias dos barracões construídos e em pleno funcionamento, além de cópia dos dados cartográficos extraídos do Google imagens, que comprovariam a existência do imóvel destinado ao programa de confecções, localizado na Rua João José Ribeiro; 
	f) o entendimento do concedente de que o imóvel construído com recursos do convênio em tela não é funcional estaria lastreado única e exclusivamente em informações repassadas pelo sucessor do responsável, que teria sido motivado pela rivalidade política. Afinal, nem o Ministério do Desenvolvimento Social e Combate à Fome nem a CGU realizaram visitas ao local;
	g) visando se contrapor a esse entendimento, o responsável encaminhou declarações que comprovariam a consecução do objeto avençado e a respectiva funcionalidade, uma vez que no imóvel construído funcionariam confecções, que geram aprendizado, emprego e renda;
	h) o fato de a área construída ter superado a que havia sido projetada demonstra que o defendente otimizou os recursos;
	i) o prazo para a prestação de contas era de 60 dias, portanto, ele findou durante o mandato do sucessor do responsável. Assim sendo, seu sucessor deveria ter encaminhado ao MPAS/SEA os documentos necessários juntamente com a prestação de contas e solicitado uma vistoria técnica;
	j) o atendimento ao interesse público depende de o objeto, conforme constou do plano de trabalho, favorecer ou induzir a produção dos resultados esperados; e
	k) se a entidade convenente pactuou, como objeto do convênio, a execução de um projeto, não pode, depois, ser cobrada pela não obtenção de um resultado obtenível apenas mediante a execução de um programa.
15.	Após analisar a defesa do responsável, em confronto com os documentos acostados aos presentes autos, a unidade técnica concluiu que:
	a) devem ser parcialmente acolhidas alegações de defesa apresentadas pelo Sr. Elias Farah Júnior, que foram suficientes para elidir parcialmente as irregularidades a ele atribuídas;
	b) mantém-se a irregularidade decorrente da prestação de contas extemporânea, desse modo, suas contas devem ser julgadas irregulares. Porém, não cabe aplicar a multa prevista no art. 58, II, da Lei 8.443/1992, uma vez que ocorreu a prescrição da pretensão punitiva, nos termos do Acórdão 1441/2016-TCU-Plenário;
	c) o valor atualizado do débito supostamente subsistente é inferior ao limite mínimo fixado por este Tribunal para encaminhamento de TCE a esta Corte de Contas, consoante disposto no art. 6º, I da IN/TCU 71/2012; e
	d) diante disso e considerando que o débito em questão, embora constante do Parecer Técnico 2.043/2013, não motivou a instauração da presente TCE, cabe propor o arquivamento deste processo, sem cancelamento do débito, com fundamento nos arts. 93 da Lei 8.443/1992; 169, VI, e 213 do Regimento Interno do TCU e 6º, I, e 19 da IN/TCU 71/2012.
16.	Consequentemente, a Secex/PR propôs:
	a)	com fundamento nos arts. 1º, I, 16, III, alínea “a”, da Lei 8.443/1992 e 1º, I, 209, I e § 2º, e 210 do Regimento Interno do TCU, julgar irregulares as contas do Sr. Elias Farah Júnior;
	b) com fundamento nos arts. 93 da Lei 8.443/1992; 169, VI, e 213 do Regimento Interno do TCU e 6º, I, 15, I, e 19 da IN/TCU 71/2012, arquivar o presente processo; e
	c) dar ciência desta deliberação ao órgão instaurador da TCE e ao responsável.
17.	O Procurador Sérgio Caribé emitiu parecer, no qual concluiu que:
	a) as alegações de defesa descaracterizaram a ocorrência de prejuízo aos cofres públicos;
	b) as irregularidades apontadas no Parecer Técnico 2.043/2013, emitido pelo concedente (não comprovação da utilização da contrapartida em sua totalidade e não aplicação no mercado financeiro do valor repassado) não foram mencionadas na citação encaminhada ao responsável;
	c) considerando que a instauração destas contas e a citação do responsável foram motivadas, unicamente, pela não comprovação da funcionalidade do objeto do ajuste, a apresentação intempestiva da prestação de contas não pode motivar o julgamento pela irregularidade das contas do gestor sob comento; e
	d) diante do acima exposto, as contas do Sr. Elias Farah Júnior devem ser julgadas regulares com ressalva, dando-se quitação ao responsável, com supedâneo nos art. 1º, inciso I, 16, inciso II, 18 e 23, inciso II, da Lei 8.443/1992.
II – Análise do mérito destas contas
18.	Preliminarmente, manifesto minha concordância com o entendimento esposado pelo ilustre representante do Ministério Público junto ao TCU, pelas razões que passo a expor.
19.	Compulsando os presentes autos, verifiquei que os recursos do convênio foram utilizados para a construção de um imóvel no qual foi instalada uma indústria de confecções denominada JKR Malhas. Aduzo que, segundo informado pelo jornal Correio do Povo do Paraná, em setembro de 2013, foi celebrada uma parceria pela Prefeitura de Reserva do Iguaçu (PR) e pelo proprietário da indústria em tela, Sr. Jocemar José Martins, com o objetivo de estimular a geração de empregos naquele município.
20.	Destaco, ainda, que a unidade técnica constatou que o Sr. Jocemar José Martins possui uma empresa registrada em seu nome, que está situada no Parque dos Tropeiros, no município de Reserva do Iguaçu (PR) . Cumpre salientar que o referido parque situa-se na Rua João José Ribeiro, s/nº , que é o endereço indicado no Plano de Trabalho. Logo, conclui-se que não houve a construção em localização diversa da especificada no mencionado plano.
21.	Por via de consequência, restou afastada a única possível irregularidade aventada pelo órgão instaurador no que concerne à execução do empreendimento. Não havendo indicação de execução parcial ou inexecução do objeto, a imputação de débito pelo valor total transferido somente poderia persistir caso o objeto executado fosse inservível para o fim a que se destinava. No caso vertente, isso não ocorreu, uma vez que na edificação sob comento está instalada e em funcionamento uma indústria de confecção.
22.	Aduzo que, ainda que se possa questionar se a forma de gestão da indústria está adequada aos moldes definidos no Plano de Trabalho, essa eventual falha não é capaz de afastar a utilidade do objeto e, menos ainda, tem o condão de caracterizar a responsabilidade do Sr. Elias Farah Júnior, prefeito cuja gestão abrangeu o período 2001-2004, muito anterior a essa possível irregularidade.
23.	Do acima exposto, concluo que as alegações de defesa apresentadas pelo responsável devem ser acolhidas no sentido de afastar a ocorrência do débito inicialmente aventado.
24.	Quanto à comprovada intempestividade da prestação de contas, que foi encaminhada apenas um ano após o término do prazo fixado no termo do convênio, friso que tal irregularidade foi alcançada pela prescrição da pretensão punitiva do TCU, nos termos do Acórdão 1441/2016-TCU-Plenário. Acrescento que essa irregularidade não foi objeto da citação do responsável, o que também inviabiliza a aplicação de qualquer sanção neste momento.
25.	Por último, saliento que as irregularidades apontadas no Parecer Técnico 2.043/2013, mencionado pelo representante do Parquet especializado, não foram mencionadas na citação do responsável, uma vez que não constituíram fundamento para a não aprovação da prestação de contas do convênio em tela. Por via de consequência, não podem ensejar a aplicação de qualquer sanção ao ex-prefeito municipal.
26.	Com espeque nessas considerações, julgo que as contas do Sr. Elias Farah Júnior devem ser julgadas regulares com ressalva, dando-se quitação ao responsável, na forma prevista nos art. 1º, I, 16, II, 18 e 23, II, da Lei 8.443/1992.
	Diante do acima exposto, em sintonia com o Ministério Público junto ao TCU, VOTO para que o Tribunal aprove a minuta de acórdão que ora submeto à consideração deste Colegiado.
TCU, Sala das Sessões Ministro Luciano Brandão Alves de Souza, em 29 de janeiro de 2019.
BENJAMIN ZYMLER 
Relator